臺灣高等法院刑事判決　　　　　　　　　　　　九十一年度上易字第三○六一號
　　上　訴　人　臺灣桃園地方法院檢察署檢察官
　　被　　　告　甲○○　男　三.
右上訴人因侵占案件，不服台灣桃園地方法院九十年度易字第一七六八號，中華民國
九十一年八月九日第一審判決（起訴案號：台灣桃園地方法院檢察署九十年度偵字第
八九四五號）提起上訴，本院判決如左：
    主  文
上訴駁回。
    理  由
一、公訴事實：
    公訴意旨略以：被告甲○○與告訴人丙○○係朋友關係，民國九十年二月五日告
    訴人丙○○將所有Ｚ八－八○○○號自小客車借予甲○○使用，詎被告甲○○意
    圖為自己不法之所有，於當日變易持有為所有之意思，將該車持至桃園縣龜山鄉
    ○○街六二號「乙○○○」予以典當得款新台幣（下同）十五萬元，因認被告涉
    犯刑法第三百三十五條第一項侵占罪嫌云云。
二、起訴論據及被告之辯解：
    公訴人認被告甲○○涉犯前揭罪名，係以告訴人丙○○、證人「乙○○○」員工
    周真環之證詞，與車輛竊盜、車牌失竊資料個別查詢報表等為論據。被告甲○○
    於本院審理中未到庭，據其以前供述堅決否認有侵占犯行，辯稱：「：該車是我
    買的，因我不能貸款，所以以丙○○名義購買及貸款，當初丙○○拿房子及車子
    的資料給我，我只有拿車子的資料，丙○○知道我要拿車子去當舖當錢，房子、
    車子都是我付的錢，車子的貸款壹個月我繳一萬八千元，房子的貸款我一個月繳
    三萬元：」、「：當初我跟她說車子是我買的，登記在她名下，因為我缺錢用，
    跟她說要拿車子去典當，所以她拿車子的資料給我，原本車子是要拿去中國信託
    貸款，但是資料不符合所以才轉向當舖借：：」等語。
三、按犯罪事實應依證據認定之，無證據不得推定其犯罪事實。又不能證明被告犯罪
    者，應諭知無罪之判決，刑事訴訟法第一百五十四條、第三百零一條第一項分別
    定有明文。又事實之認定，應憑證據，如未能發現相當證據，或證據不足以證明
    ，自不能以推測或擬制之方法，為裁判基礎（最高法院四十年台上字第八六號判
    例參照）；而告訴人之告訴，係以使被告受刑事訴追為目的，是其陳述是否與事
    實相符，仍應調查其他證據以資審認（最高法院五十二年台上字第一三００號判
    例參照）。又刑法上所謂侵占罪，以被侵占之物先有法律或契約上之原因在行為
    人持有中者為限，否則不能成立侵占罪，最高法院五十二年臺上字第一四一八號
    判例可資參照。
四、本院之判斷：
（一）Ｚ八－○八○○號自小客車之支配持有關係認定：
      經查Ｚ八－○八○○號自用小客車係告訴人以舊車折抵部分價款，餘額辦理貸
      款之方式購買，每個月繳納貸款一萬八千元，貸款是被告甲○○所繳，為被告
      於原審調查中所供承（見原審卷第一三一頁），並為告訴人所是認（見原審卷
      第五十八頁），該車被告及告訴人固均有出資，惟上開車輛車主姓名係登記告
      訴人丙○○，復有使用牌照稅繳款書、強制汽車責任保險費收據及車籍電腦資
      料各一紙在卷足稽（見偵查卷第七、八、十頁），且購買後均由告訴人使用，
      被告亦使用另一部ＢＭＷ車輛，為告訴人陳明在卷，並為被告所不爭，參諸被
      告於本案中所辯，其尚須向告訴人索取Ｚ八－○八○○號自小客車證件、車子
      鑰匙、車子來源證明（見原審卷第五十六、五十七頁、第六十一頁），是告訴
      人陳稱：該部車的二把鑰匙都在伊持有中，都是伊在使用等語（見原審卷第五
      十八頁、第五十九頁），應屬可信，縱Ｚ八－○八○○號自小客車依上開方式
      購買時，被告不論基於何種原因亦有出資，惟購得後均係告訴人支配持有，至
      堪明顯。
（二）Ｚ八－○八○○號自小客車係丙○○未經同意借用下擅自竊取後典當之認定：
  １、被告甲○○典當丙○○所有Ｚ八－○八○○號自小客車之事證：
      被告甲○○於九十年二月五日向桃園縣龜山鄉○○路六二號乙○○○借貸新台
      幣（下同）十五萬元，而將上開告訴人丙○○名下之Ｚ八－○八○○號自小客
      車質押在該當舖，為被告甲○○於原審調查中所自承（見原審卷第四十一頁反
      面、第五十五頁），且據證人周真環於偵查中證實（見偵查卷第二十九頁、第
      三十頁），並有乙○○○寄發之存證信函、典當登記資料影本各一紙足稽（見
      偵查卷第二十七頁、第三十二頁），被告甲○○典當丙○○所有Ｚ八－○八○○號自小客車，應屬實情。惟告訴人丙○○始終否認有將Ｚ八－○八○○號自
      用小客車交予被告持往乙○○○典當情事。
  ２、被告甲○○擅自竊取丙○○所有Ｚ八－○八○○號自小客車之認定：
    (1)竊取之態樣（告訴人丙○○不同意將車借被給被告使用，被告即起意竊取）：
      告訴人丙○○於九十年四月一日警訊中指稱：「：：當時甲○○是跟我講他要
      用車，我跟他說你自己不是有車，我就不同意借給他使用：」（見偵查卷第三
      頁反面）、於九十年四月二日警訊中陳稱：「：甲○○當時是跟我說要借車：
      我不肯，結果鑰匙及該車行照都被他一併拿走，我也不清楚他要借該部車做什
      麼：：我打行動電話給甲○○，他回答說叫我不要緊張，他說他會把車子還給
      我」（見偵查卷第五頁反面），於九十年四月一日警訊時供稱：「該部自小客
      車之鑰匙何時讓甲○○拿走我也不清楚，當時我發現鑰匙不見，我就知道車子
      大概也被甲○○開走了，他未經過我的同意，亦未告知我他要使用這部自小客
      車，甲○○大概於九十年二月五日開走至今，我打他行動電話詢問該車現況，
      都打不通」（見偵查卷第三頁反面）、又稱：「當時車輛停放在我住處凱撒大
      樓地上室（B2-73號），當時我人在隔壁棟大樓找朋友，於九十年二月五日早
      上十時左右發現車輛被他開走，他當天晚上還有回來，但沒有把車子開回來，
      經我詢問，他答『說會還你就會還你，你問那麼多幹什麼』，我就沒有問了」
      （見偵查卷第六頁正、反面）；復於原審調查審理時指稱：「：鑰匙是擺在桌
      上，他說要借用那部車開一下，我說他自己有車，我沒有答應，我出去之後回
      來就沒有看到車子：」（見原審卷第十六頁）、「（問：甲○○於九十年二月
      五日開走Ｚ八○八○○號小客車時，妳是否在場？）他開車時，我不在場，因
      為我不肯借他車子，而當時我已經下停車場。：我要回住處時，就發現停在停
      車場的車子不見了：：」（見原審卷第五十九頁、六十頁）、「（問：既然為
      同居男女朋友，為何不借他Ｚ八○八○○號小客車？）因為我對我的東西很愛
      惜，甲○○也說過不開我的車子，所以那部車的二把鑰匙都在我持有」（見原
      審卷第五十九頁）、「（問：甲○○於九十年二月五日開Ｚ八○八○○車開去
      當舖典當你是否知情？）我不曉得，因為我的照相機、帽子都在車裡面：：他
      是說要向我借，不過我不曾同意他開走車子」（見原審卷第七十二頁）、「（
      問：甲○○如何於九十年二月五日開Ｚ八○八○○車開去當舖典當？）因為該
      車我有二副鑰匙，一副放在鞋櫃上，一副放在房間抽屜裡，他有說要向我借車
      ，我說不願意，之後我就去隔壁朋友家，回來時有到停車場去看，發現車子不
      見」（見原審卷第七十二頁）、「（問：有無將Ｚ八○八○○小客車借給甲○○？）我沒有借給他，是因為我鑰匙放在櫃子上面，他要跟我拿車子相關資料
      ，我不給他，他說他有用途」（見原審卷第七十八頁）、「：（Ｚ八○八○○
      小客車是否你親手交給甲○○？）不是，鑰匙是擺在桌上，他說要借用那部車
      開一下，我說他自己有車，我沒有答應，我出去之後回來就沒有看到車子：」
      （九十一年三月十四日）、「：當初甲○○有開口跟我借車子，但是我沒有同
      意，而且當時是他也沒有說做何用途，車子被開走之後，我才知道車子被開走
      ：」（見原審卷第一○五頁）、「他要跟我借，我那肯，（問：甲○○開走車
      子時，妳是否知情？）不知道，之前他有跟我提過，但是我不答應，是發現車
      子不見我才知道車子被甲○○開走」（見原審卷第一三○頁），徵諸告訴人丙○○於九十年二月五日早上十時左右發覺車輛被開走後，即進行追討，亦據告
      訴人丙○○於警訊中指稱：「（問：你有無向甲○○催討？何時向甲○○催討
      ？）我於九十年二月五日之後有打了他行動電話，甲○○向我說三月五日要將
      車子開回來，結果我三月份時要找他人都找不到」（見偵查卷第四頁），又指
      稱：「當時車輛停放在我住處凱撒大樓地上室（B2-73號)，當時我人在隔壁棟
      大樓找朋友，於九十年二月五日早上十時左右發現車輛被他開走，他當天晚上
      還有回來，但沒有把車子開回來，經我詢問，他答『說會還你就會還你，你問
      那麼多幹什麼』，我就沒有問了」(見偵查卷第六頁正、反面)，再稱：「甲○○當時是跟我說要借車，然後我不肯結果鑰匙及該車行照都被他一併拿走，我
      打行動電話給甲○○，他回答說叫我不要緊張，他說他會把車子還給我」（見
      偵查卷第五頁反面），復於原審中證稱：「（問：Ｚ八－○八○○號自用小客
      車被開走的當天晚上甲○○有無回裕成南路三三六號十三樓？）有」、「（問
      ：甲○○當晚回去時，妳有無問他車子的事？）他說一個星期要還給我」等語
      （見原審卷第一二七頁），均係指稱被告係在其不同意借車之情形下起意開走
      Ｚ八－○八○○號自用小客車，至堪認定。雖告訴人丙○○於偵查中曾於九十
      年七月四日偵查中經檢察官訊問：「你車子有無借他（指被告甲○○）？」時
      稱：「有，但沒說要借多久。但是他不應該把車子拿去當舖當掉：」（見偵查
      卷第二十五頁反面），嗣九十年七月十三日偵查中檢察官再度訊問：「（問：
      甲○○是偷你車還是借的？）」時亦回稱「借的，但沒說借多久」等語（見偵
      查卷第三十頁），上開供述與其在警訊及原審所供固有歧異，惟據告訴人丙○○於原審稱：當初如此回答，係因被告將車開走，伊發現後追問被告何時還車
      ，被告跟伊說一個月會把車還伊之故（見原審卷第七十九頁），告訴人丙○○
      在發覺車輛被開走而被告答應一個月會還車，並基於原審誘導式訊問，就設題
      「有無借他？」、「是偷你車還是借的？」應答時，未言偷而稱借，衡情應可
      理解，然尚難據此認告訴人丙○○真有同意借車典當之事實，亦不得以告訴人
      丙○○前後供述有不一之瑕疵，遽認其指訴全然無可採，應予判明。
    (2)竊取之時間及標的：
      被告於原審坦承開走上開車輛後當天就前去典當（見原審卷第五十七頁），而
      告訴人丙○○於警訊中指稱：「當時車輛停放在我住處凱撒大樓地下室（B2-7
      3號 ），當時我人在隔壁棟大樓找朋友，於九十年二月五日早上十時左右發現
      車輛被他開走，他當天晚上還有回來，但沒有把車子開回來，經我詢問，他答
      『說會還你就會還你，你問那麼多幹什麼』，我就沒有問了」（見偵查卷第六
      頁正、反面），核與被告甲○○於九十年二月五日向桃園縣龜山鄉○○路六二
      號乙○○○借貸十五萬元，而將上開告訴人丙○○名下之Ｚ八－○八○○號自
      小客車質押在該當舖之時間相吻合，可見被告甲○○開走自小客車時間九十年
      二月五日無訛。再查，告訴人丙○○於警訊中指稱：「（問：雙方有無約定對
      該車如何使用？鑰匙是否分別持有？）我們約定是由我使用，那鑰匙有複製乙
      支，但那時放在汽車資料袋裏，連我的鑰匙也都被他拿走，沒有分別持有」（
      見偵查卷第五頁），又稱：「甲○○當時是跟我說要借車，然後我不肯結果鑰
      匙及該車行照都被他一併拿走，我打行動電話給甲○○，他回答說叫我不要緊
      張，他說他會把車子還給我」（見偵查卷第五頁反面），復於原審調查中證稱
      ：「（問：有無將Ｚ八○八○○小客車借給甲○○？）我沒有借給他，是因為
      我鑰匙放在櫃子上面，他要跟我拿車子相關資料，我不給他，他說他有用途」
      （見原審卷第七十八頁），稽諸被告取得上開車輛，將車開往乙○○○持汽車
     資料典當，業如前述，則被告甲○○竊取車輛鑰匙、車輛及汽車資料，亦可確
      認。
（三）被告所辯Ｚ八－○八○○號自小客車證件、車子鑰匙、車子來源證明是丙○○
      本人交付之真實性：
      被告迭於九十年十二月二十日、九十一年一月十八日、九十一年三月十四日、
      九十一年四月二十二日、九十一年五月三十一日原審調查審理時辯稱：「該車
      典當十五萬元，丙○○知情，證件是丙○○拿給我的：車子就是丙○○本人交
      給我的，她也知道我要拿去典當，我告訴他我需要用錢週轉，是工廠軋票用的
      ，所以她也把車子來源證明交給我，而之前她也有拿育（裕之誤）成南路的房
      契要給我週轉，因為剛買到，有貸款，不容易借到錢，所以我沒有拿：」（見
      原審卷第五十六、五十七頁）、「該車的鑰匙、來源證明確實他給我的」（見
      原審卷第六十一頁），復稱：「當初我跟她說車子是我買的，登記在她名下，
      因為我缺錢用，跟她說要拿車子去典當，所以她拿車子的資料給我，原本車子
      是要拿去中國信託貸款，但是資料不符合所以才轉向當舖借：：」云云（見原
      審卷第一二五、一二六頁）。經查：告訴人丙○○固於九十一年三月十四、九
      十一年四月二十二日、九十一年五月三十一日原審調查時均坦稱有填寫中國信
      託商業銀『中古車貸款』申請表以Ｚ八－○八○○號自用小客車向中國信託申
      請融資，亦有中國信託商業銀『中古車貸款』申請表一份在卷足稽（見原審卷
      第八十五頁），惟上開中國信託商業銀『中古車貸款』申請表填寫時間是在八
      十九年底、九十年一月間，而本件被告甲○○開走自小客車典當之時間為九十
      年二月五日，兩者時間不同，徵諸告訴人丙○○於原審中供稱：「當初甲○○
      要當我的車，我不肯，他就叫我以車子申請信貸，還有信用卡貸款：：他說他
      的公司週轉不靈，是公司要用的」（見原審卷第九十二頁），又稱「之前甲○○帶我用我的信用卡刷了很多錢，他說要還我，也沒有還我，：當初我想我還
      有車子，如果要典當車子，我可以把車子典當還我信用卡的錢，當初甲○○他
      答應我只要我頭期款能夠付得出來，往後的貸款他幫我繳，車子、房子都是這
      樣答應我的，如果我答應要讓他典當車子，我會跟他去或簽委託書：」等語（
      見原審卷第一三○、一三一頁），自難以告訴人丙○○在八十九年底、九十年
      一月間填寫中國信託商業銀『中古車貸款』申請表，同意將車申請貸款，亦認
      告訴人同意被告甲○○於九十年二月五日開走自小客車典當，其理甚明。再者
      ，被告於原審供承其將車開往當舖典當，並無告訴丙○○車子何時贖回（見原
      審卷第六十七頁），該典當車輛並因屆期未回贖，經乙○○○於九十年六月十
      九日以存證信函定期催告回贖，有存證信函乙紙附卷足據（見偵查卷第二十七
      頁），若告訴人丙○○同意借用，豈有未定借用期間，又如告訴人丙○○同意
      交車典當，亦豈有不告知何時贖回之理？Ｚ八－○八○○號自小客車未經丙○○同意借用，亦未同意交車典當，被告假借用不成，擅自開走車輛並取走證件
      典當以解財務上燃眉之急，至為明顯。被告所辯告訴人丙○○同意交車典當，
      並提供證件，要與事實不符，難以採信。
（四）侵占與竊盜有無同一性問題與本案之處斷：
      本院按我國刑事訴訟之審判，採彈劾主義，犯罪事實須經起訴，始得予以審判
      ，但因起訴之方式不採起訴狀一本主義及訴因主義，而採書面及卷證併送主義
      ，起訴書須記載犯罪事實、證據並所犯法條，使法院以犯罪事實為審判之對象
      ；審判之認定事實適用法律，不採人民陪審及當事人進行主義，而採法官職權
      進行主義，故刑事訴訟法第三百條規定有罪之判決得就起訴之犯罪事實變更檢
      察官所引應適用之法條，以期訴訟之便捷，但為兼顧被告之防禦權以求程序之
      公平，並符合彈劾主義不告不理之旨意，自須於公訴事實之同一性範圍內，始
      得自由認事用法。由於犯罪實乃侵害法益之行為，犯罪事實自屬侵害性之社會
      事實，亦即刑法加以定型化之構成要件事實，故此所謂「同一性」，應以侵害
      性行為之內容是否雷同，犯罪構成要件是否具有共通性（即共同概念）為準，
      若二罪名之構成要件具有相當程度之合而無罪質之差異時，始可謂具有同一
      性。查本件原起訴事實，就被告「不法取得」系爭車輛，係以「侵占」提起公
      訴，亦即檢察官請求確定之侵害性社會事實係行為人對該物並先具有委任管理
      等持有之關係，「變易持有為所有之意思」據為己有，而本案被告係在告訴人
      丙○○不同意借車之情形下起意竊取車輛及證件典當，侵害性社會事實係「乘
      人不覺而取之（竊取）」，兩者非特社會事實歧異，即法律所賦予之評價亦有
      不同，殊非同一性之案件，要無刑事訴訟法第三百條「得就起訴之犯罪事實，
      變更檢察官所引應適用之法條」可言（最高法院73年度台上字第6532號刑事判
      決參照），此與「侵占離本人持有之物罪」之行為人，對該物並未先具有委任
      管理等持有之關係，與其他類型之侵占罪不同，而與「竊盜罪」相同，且所謂
      「侵占離本人持有之物罪」與「竊盜」，俱以不法手段占有領得財物，其客觀
      構成要件之主要事實雷同，二罪復同以為自己或第三人不法之所有為主觀要件
      ，同以他人之財物為客體，同為侵害財產法益之犯罪，罪質尚無差異，應認為
      具有同一性者不同（最高法院刑事判決八十六年度台非字第一八七號參照），
      尚難相比擬，而認有刑事訴訟法第三百條之適用。準此，被告所為之竊盜犯行
      與公訴人起訴之侵占，兩者社會事實互異，法律所賦予之評價亦有不同，非屬
      同一性之案件，要無刑事訴訟法第三百條所定變更起訴法條之適用，而被告所
      為核與公訴人起訴之刑法第三百三十五條第一項之侵占罪犯罪構成要件不符，
      此外復查無其他積極證據足資證明被告確實涉有公訴人所指之侵占犯行，原審
      依前開法律規定及判例意旨，為被告無罪之諭知，理由雖有不同，其結果並無
      二致。檢察官上訴意旨仍認被告係借用車輛而於持有中持往典當，與刑法侵占
      罪之構成要件相符，指摘原判決不當，為無理由，應予駁回。至於被告是否涉
      有竊盜罪嫌，宜由檢察官另行偵處，併予敘明。
五、一造辯論：
    被告甲○○經合法傳喚無正當理由不到庭，不待其陳述逕行判決。
六、適用法律：
據上論斷，應依刑事訴訟法第三百六十八條、第三百七十一條，判決如主文。
本案經檢察官陳明光到庭執行職務。
中    華    民    國      九十一  年       十二     月      三十一      日
                              臺灣高等法院刑事第二十二庭
                                  審判長法  官  許  正  順
                                        法  官  林  明  俊
                                        法  官  邱  同  印
右正本證明與原本無異。
不得上訴。
                                        書記官  莊  昭  樹
中    華    民    國      九十二  年        一      月        二        日
